【裁判字號】    88,簡上,60
【裁判日期】    901017
【裁判案由】    確認界址等
【裁判全文】
臺灣新竹地方法院民事判決  八十八年度簡上字第六○號
    上  訴  人    乙○○
                  丙○○
                  甲○○
    被上訴人      丁○○
右當事人間確認界址等事件，本院判決如左：
    主    文
原判決關於（一）主文第二項及該假執行宣告；（二）主文第三項命上訴人丙○○將
坐落新竹縣北埔鄉鄉○段第一一一地號土地上如附圖二Ｉ、０、Ｐ、Ｄ、Ｉ連接範圍
內所示面積零點八七平方公尺之建物拆除，並將該土地返還被上訴人部分及該假執行
宣告；（三）主文第四項命上訴人甲○○將坐落新竹縣北埔鄉鄉○段第一一一地號土
地上如附圖二Ｈ、０、Ｉ、Ｈ連接範圍內所示面積零點零八平方公尺之建物拆除，並
將該土地返還被上訴人部分及該假執行宣告；暨訴訟費用之裁判均廢棄。
右開廢棄部分，被上訴人在第一審之訴及假執行之聲請均駁回。
其餘上訴均駁回。
第一審、第二審訴訟費用由上訴人乙○○負擔十六分之一，由上訴人丙○○負擔十六
分之三，由上訴人甲○○負擔十六分之三，餘由被上訴人負擔。
    事實及理由
一、被上訴人主張：其所有坐落新竹縣北埔鄉鄉○段第一一一地號（即重測前新竹縣
    北埔鄉○○○段水子小段第二五七地號）土地，與上訴人乙○○所有坐落同地
    段第一一三地號（即重測前新竹縣北埔鄉○○○段水子小段第二五八之一號）
    土地、上訴人丙○○所有坐落同地段第一一四地號（即重測前新竹縣北埔鄉○○○段水子小段第二五八之二號）土地、上訴人甲○○所有坐落同地段第一一五
    地號（即重測前新竹縣北埔鄉○○○段水子小段第二五八之三號）土地相毗鄰
    ，並因界址不明，時生爭執，且上訴人乙○○、丙○○、甲○○均越界占用被上
    訴人上開土地，興築建物，為杜絕糾葛，及維護被上訴人之所有權，爰提起本訴
    ，且兩造界址業經本院囑託台灣省政府土地測量局派員鑑測確定，被上訴人請求
    上訴人拆除越界建物，於法自有理由，又上訴人建築時，被上訴人並不知有越界
    情事，上訴人占用被上訴人土地部分，亦非房屋重要部位，拆除不影響房屋結構
    等情，並聲明駁回上訴人之上訴。
二、上訴人則以原審判決依據之土地測量局鑑定內容並非無誤，難僅憑有誤差之土地
    測量即謂上訴人建物有越界情事，且本件界址糾紛業經本院囑託竹東地政事務所
    為二次測量，均無越界情事，縱認上訴人確有越界，被上訴人於上訴人增建房屋
    時，明知可能有越界，未即時表示異議，且越界面積微小，越界部分概為結構牆
    之一部，若遭拆除，權益受損甚鉅，衡諸兩造權益及社會經濟，自應以相當價格
    購買越界部分土地，方屬公允等語資為抗辯。並聲明（一）原判決不利上訴人部
    分廢棄。（二）右廢棄部分，被上訴人第一審之訴駁回。
三、兩造不爭之事實：
    被上訴人主張其所有坐落新竹縣北埔鄉鄉○段第一一一地號土地，與上訴人乙○○所有坐落同地段第一一三地號土地、上訴人丙○○所有坐落同地段第一一四地
    號土地、上訴人甲○○所有坐落同地段第一一五地號土地相毗鄰，有土地登記簿
    謄本、地籍圖謄本附卷可稽。
四、本件兩造就上開土地之界址，及上訴人所有建物是否確占用被上訴人所有土地存
    有爭議，是本件應依據兩造土地之界址，審認上訴人所有上開地上建物是否確有
    占用被上訴人所有上開土地之情事，及被上訴人是否得請求上訴人拆屋還地。
（一）原審依被上訴人之聲請，囑託台灣省地政處土地測量局派員會同到場履勘鑑測
      ，並以精密電子測距經緯儀在系爭土地附近利用前測設圖根點，並經計算檢核
      閉合後，作為該測區之控制點，然後以各圖根點為基點，用上列儀器分別施測
      系爭土地及附近各界址點，並計算各界址點之坐標輸入電腦，以自動繪圖儀展
      繪於鑑測原圖上，再依據竹東地政事務所保管之地籍圖、地籍調查表、界址點
      座標、宗地資料等謄繪展繪系爭土地地籍圖經界線，並與前開成果核對檢核後
      測定於鑑測原圖上，作成鑑定圖（即附圖一）。而依鑑定結果，被上訴人所有
      土地與上訴人乙○○所有土地之界址應為如附圖一所示Ｐ、Ｆ、Ｑ三點連接之
      點線；與上訴人丙○○所有土地之界址為如附圖一所示Ｏ、Ｐ兩點連接之點線
      ；與上訴人甲○○所有土地之界址為如附圖一所示Ｎ、Ｏ兩點連接之點線，有
      勘驗筆錄及鑑定書、圖附卷可稽，上訴人對於鑑測結果雖有爭執，然其僅空言
      主張鑑測並非無誤，並無法舉證證明該鑑測確有錯誤，且該鑑測結果，係土地
      測量人員本其專業，輔以精密儀器鑑測而得，施測範圍涵蓋系爭土地周圍導線
      點及附近各界址點等客觀基準，應為平允而可信，堪認兩造土地之界址為如上
      所示。
（二）查被上訴人主張系爭新竹縣北埔鄉鄉○段第一一一地號土地為其所有，上訴人
      所有之地上建物無權占用其所有上開土地之事實，業據其提出土地登記簿謄本
      、照片等為證，上訴人等則辯稱：原審判決依據之土地測量局鑑定內容並非無
      誤，難僅憑有誤差之土地測量即謂上訴人建物有越界情事，縱認上訴人確有越
      界，被上訴人未即時異議，且越界面積微小，越界部分概為結構牆之一部，若
      遭拆除，權益受損甚鉅，衡諸兩造權益及社會經濟，自應以相當價格購買越界
      部分土地，方屬公允等語。經查：
  １．被上訴人主張上訴人乙○○無權占有其所有之上開土地如附圖一所示Ｄ、Ｐ、
      Ｆ、Ｅ、Ｄ連接範圍內面積一點三四平方公尺，上訴人丙○○無權占用其所有
      之上開土地如附圖一所示Ｂ、Ｏ、Ｐ、Ｄ、Ｃ、Ｂ連接範圍面積一點八八平方
      公尺，上訴人甲○○無權占用其所有之上開土地如附圖一所示Ａ、Ｎ、Ｏ、Ｂ
      、Ａ連接範圍面積零點七八平方公尺之事實，業經本院至現場履勘屬實，並囑
      託土地測量局派員會同鑑測，有勘驗筆錄、鑑定書、圖及補充鑑定書附卷可稽
      。上訴人雖稱該測量內容並非無誤云云，惟如附圖一、二所為之測量，係土地
      測量局之測量人員本其專業，輔以精密儀器鑑測而得，施測範圍涵蓋系爭土地
      周圍導線點及附近各界址點等客觀基準，非僅使用之測量方法、儀器較之地政
      事務所具體而周詳，且係依據竹東地政事務所保管之界址點坐標、宗地資料等
      展繪本件有關土地地籍圖經界線，再為本件鑑測成果，自為可採，上訴人空言
      主張該測量內容並非無誤云云，自無足取。
  ２．按土地所有人建築房屋逾越疆界者，鄰地所有人如知其越界而不即提出異議，
      不得請求移去或變更其建築物，但得請求土地所有人，以相當之價額購買越界
      部份之土地，如有損害，並得請求賠償，民法第七百九十六條定有明文；又所
      謂「不即提出異議」係指鄰地所有人於知悉土地所有人建築逾越疆界後，依一
      般社會觀念，於相當時間內能提出異議而未提出者而言，縱於房屋建成後，始
      知悉其事，只需合乎要件，仍得請求移去或變更該越界之建築物，不因已經竣
      工而受限制（最高法院四十二年臺上字第一二二號判例參照）。又土地所有人
      主張鄰地所有人對知其越界而不即提出異議者，應對於該事實負舉證責任。又
      民法第七百九十六條所謂越界建築，其建築物必為房屋，苟屬非房屋構成部分
      之牆垣、豬欄、狗舍或屋外之簡陋廚廁，尚不能謂有該條之適用（最高法院五
      十九年台上字第一七九九號判例參照）。經查，上訴人所辯被上訴人於其等增
      建房屋時，明知可能有越界，未即時異議一節，並未舉證以實其說，且為被上
      訴人所否認，上訴人辯稱被上訴人明知其等越界建築而未異議，並不足取。上
      訴人既有越界占用被上訴人土地之事實，被上訴人又無知悉其越界而不異議之
      情事，從而被上訴人請求上訴人拆屋還地，原非無據。
  ３．惟按，權利之行使，是否以損害他人為主要目的，應就權利人因行使權利所能
      取得之利益，與他人及國家社會因其權利行使所受損失，比較衡量定之，倘其
      權利之行使，自己所得利益極少，而他人及國家社會所受之損失甚大者，非不
      得視為以損害他人為主要目的，此乃權利社會化之基本內涵必然之解釋，最高
      法院七十一年台上字第七三七號著有判例。查本件上訴人乙○○占用被上訴人
      土地面積為一點三四平方公尺，即如附圖二所示Ｄ、Ｐ、Ｆ、Ｅ、Ｄ建物主體
      部分，其上為上訴人乙○○所有之三層樓房；上訴人丙○○占用面積為一點八
      八平方公尺，其中如附圖二所示Ｂ、Ｉ、Ｄ、Ｃ、Ｂ連接範圍面積一點零一平
      方公尺為滴水部分，如附圖二所示Ｉ、Ｏ、Ｐ、Ｄ、Ｉ連接範圍面積零點八七
      平方公尺則為建物主體；上訴人甲○○占用面積為零點七八平方公尺，其中如
      附圖二所示Ａ、Ｎ、Ｈ、Ｉ、Ｂ、Ａ連接範圍面積零點七平方公尺為滴水部分
      ，如附圖二所示Ｈ、Ｏ、Ｉ、Ｈ連接範圍面積零點零八平方公尺則為建物主體
      部分，有補充鑑定書、圖在卷可憑。準此，上訴人之建物主體所占用之被上訴
      人土地面積分別為一點三四、零點八七、零點零八平方公尺，面積均少，則被
      上訴人為索回該一點三四、零點八七、零點零八平方公尺之土地，需拆除上訴
      人等之三層樓房（牆壁），對上訴人之損害極大，而被上訴人取回該等土地後
      ，仍做防火巷使用，並非可供大用，從而，上訴人抗辯，拆除結果其權益受損
      甚鉅，被上訴人有權利濫用情形，尚非無據。是被上訴人請求上訴人乙○○拆
      除如附圖二所示Ｄ、Ｐ、Ｆ、Ｅ、Ｄ連接範圍面積一點三四平方公尺之建物，
      請求上訴人丙○○拆除如附圖二所示Ｉ、Ｏ、Ｐ、Ｄ、Ｉ連接範圍面積零點八
      七平方公尺之建物，請求上訴人甲○○拆除如附圖二所示Ｈ、Ｏ、Ｉ、Ｈ連接
      範圍面積零點零八平方公尺之建物，並無理由，不應准許。至上訴人丙○○占
      用如附圖二所示Ｂ、Ｉ、Ｄ、Ｃ、Ｂ連接範圍面積一點零一平方公尺之滴水部
      分，及上訴人甲○○占用如附圖二所示Ａ、Ｎ、Ｈ、Ｉ、Ｂ、Ａ連接範圍面積
      零點七平方公尺之滴水部分，因其拆除不致影響建物主體之結構，對上訴人丙○○、甲○○尚無權益受損之情形，被上訴人就此部分並無權利濫用之情事，
      並顧及被上訴人所有權權能之衡平原則，被上訴人請求上訴人丙○○拆除如附
      圖二所示Ｂ、Ｉ、Ｄ、Ｃ、Ｂ連接範圍面積一點零一平方公尺之滴水部分，及
      上訴人甲○○拆除如附圖二所示Ａ、Ｎ、Ｈ、Ｉ、Ｂ、Ａ連接範圍面積零點七
      平方公尺之滴水部分，則有理由，應予准許。
（三）綜上所述，兩造土地界址確為如原審判決主文第一項所示，被上訴人為系爭土
      地所有人，上訴人丙○○、甲○○所有之地上物（滴水部分）既坐落於被上訴
      人所有系爭土地上，上訴人復無法舉證證明被上訴人有知其越界不即時異議之
      情事，又別無其他合法使用權源，自屬無權占有，而上訴人所有之建物主體部
      分雖有占用被上訴人土地之情形，惟占用面積極少，拆除上訴人所有之三層樓
      房對上訴人損害極大，被上訴人取回該等土地則無何大用，有權利濫用之情事
      。從而，被上訴人基於物上請求權之法律關係，請求上訴人丙○○將坐落系爭
      土地內，如附圖二所示Ｂ、Ｉ、Ｄ、Ｃ、Ｂ連接範圍面積一點零一平方公尺之
      地上物（滴水部分）拆除，將該土地返還被上訴人，請求上訴人甲○○將坐落
      系爭土地內，如附圖二所示Ａ、Ｎ、Ｈ、Ｉ、Ｂ、Ａ連接範圍面積零點七平方
      公尺之地上物（滴水部分）拆除，將該土地返還被上訴人，即屬有據，應予准
      許。至被上訴人請求上訴人乙○○拆除如附圖二所示Ｄ、Ｐ、Ｆ、Ｅ、Ｄ連接
      範圍面積一點三四平方公尺之建物，請求上訴人丙○○拆除如附圖二所示Ｉ、
      Ｏ、Ｐ、Ｄ、Ｉ連接範圍面積零點八七平方公尺之建物，請求上訴人甲○○拆
      除如附圖二所示Ｈ、Ｏ、Ｉ、Ｈ連接範圍面積零點零八平方公尺之建物，並無
      理由，不應准許。原審判決以被上訴人本於所有權人地位，請求上訴人拆除越
      界建物，返還土地，核屬正當，而判准被上訴人請求上訴人乙○○拆除如附圖
      二所示Ｄ、Ｐ、Ｆ、Ｅ、Ｄ連接範圍面積一點三四平方公尺之建物，請求上訴
      人丙○○拆除如附圖二所示Ｉ、Ｏ、Ｐ、Ｄ、Ｉ連接範圍面積零點八七平方公
      尺之建物，請求上訴人甲○○拆除如附圖二所示Ｈ、Ｏ、Ｉ、Ｈ連接範圍面積
      零點零八平方公尺之建物部分，即有未合，上訴人據此提起上訴，上訴意旨指
      摘原審判決不當，求予廢棄改判，為有理由，被上訴人請求上訴人乙○○拆除
      如附圖二所示Ｄ、Ｐ、Ｆ、Ｅ、Ｄ連接範圍面積一點三四平方公尺之建物，請
      求上訴人丙○○拆除如附圖二所示Ｉ、Ｏ、Ｐ、Ｄ、Ｉ連接範圍面積零點八七
      平方公尺之建物，請求上訴人甲○○拆除如附圖二所示Ｈ、Ｏ、Ｉ、Ｈ連接範
      圍面積零點零八平方公尺之建物，並返還土地之訴應予駁回，其本訴部分既經
      駁回，其假執行之聲請亦失所依附，應併駁回之。至被上訴人請求上訴人丙○○將坐落系爭土地內，如附圖二所示Ｂ、Ｉ、Ｄ、Ｃ、Ｂ連接範圍面積一點零
      一平方公尺之地上物拆除，將該土地返還被上訴人，請求上訴人甲○○將坐落
      系爭土地內，如附圖二所示Ａ、Ｎ、Ｈ、Ｉ、Ｂ、Ａ連接範圍面積零點七平方
      公尺之地上物拆除，將該土地返還被上訴人部分，原審判決並無不當，上訴意
      旨指摘原審判決不當，求予廢棄改判，並無理由，應予駁回。
五、兩造其餘攻擊、防禦方法，經審酌後，認對判決結果均不生影響，爰不一一論述
    。
六、據上論結，本件上訴為一部有理由，一部無理由，依民事訴訟法第四百三十六條
    之一第三項、第四百四十九條第一項、第四百五十條、第七十九條但書，判決如
    主文。
中      華      民      國    九十    年      十      月     十七     日
                                  臺灣新竹地方法院民事第二庭
~B審判長法官  蔡孟芳
~B法      官  雷雅雯
~B法      官  林南薰
右為正本係照原本作成。
不得上訴。
~B法院書記官  林淑瑜
中      華      民      國    九十    年      十      月     十七     日


司法院資訊處製作；財團法人民間司法改革基金會備份。
